---
title: 'Ciclo de vida de los datos. Práctica 2'
author: "Francisco Javier González Ontañón y Laureano Rios Oriol"
date: "2025-01-08"
output:
  html_document:
    df_print: paged
  pdf_document:
    latex_engine: xelatex
---

```{r setup, include=FALSE}
knitr::opts_chunk$set(echo = TRUE)
```

\tableofcontents

# Cargar bibliotecas y datos

En este apartado cargo las librerías necesarias y cargado de los datos.

```{r load-data, echo=TRUE}
# Definir la ruta del archivo
adult_data_path <- 'data/adult.data'

# Leer el archivo adult.data como un DataFrame
column_names <- c('age', 'workclass', 'fnlwgt', 'education', 'education_num', 'marital_status', 'occupation', 'relationship', 'race', 'sex', 'capital_gain', 'capital_loss', 'hours_per_week', 'native_country', 'income')
adult_data <- read.csv(adult_data_path, header = FALSE, sep = ',', strip.white = TRUE, col.names = column_names)

# Mostrar las primeras líneas del archivo para inspección
head(adult_data)

dim(dataset)

```

# Descripción del dataset Descripción del dataset.

¿Por qué es importante y qué pregunta/problema pretende responder? Resume brevemente las variables que lo forman y su tamaño.

El conjunto de datos adult.data contiene un conjunto Conjunto de Datos del Censo de Ingresos que proviene de la base de datos del Censo de los Estados Unidos.

El objetivo principal del conjunto de datos es predecir si una persona gana más de 50,000 dólares al año en función de una serie de características demográficas y laborales. Este problema es un clásico en tareas de clasificación supervisada, y su resolución puede tener aplicaciones en:

Marketing dirigido. Análisis de políticas laborales. Detección de sesgos en ingresos.

La pregunta principal del conjunto de datos es la siguiente: ¿Qué factores demográficos y profesionales determinan si una persona gana más de \$50,000 al año?

El dataset contiene 15 variables, que se pueden agrupar en:

Demográficas:

age: Edad. sex: Género. race: Raza. native_country: País de origen. marital_status: Estado civil. Educativas:

education: Nivel educativo. education_num: Número asociado al nivel educativo. Laborales:

workclass: Tipo de empleo. occupation: Ocupación. hours_per_week: Horas trabajadas por semana. capital_gain: Ganancia de capital. capital_loss: Pérdida de capital. Socioeconómicas:

fnlwgt: Ponderación final de la muestra. relationship: Relación familiar. Variable Objetivo:

income: Nivel de ingresos (\<=50K o \>50K).

Tamaño del Dataset Filas: Representan individuos encuestados. Columnas: 15 variables mencionadas anteriormente.
